【裁判字號】    97,上,358
【裁判日期】    971231
【裁判案由】    分割共有物
【裁判全文】
臺灣高等法院臺中分院民事判決  97年度上字第358號
上  訴  人  壬○○
訴訟代理人  蔡順居律師
複  代理人  甲○○
複  代理人  癸○○
被  上訴人  乙○○
            子○○
上  一  人
訴訟代理人  辛○○
上  訴  人  庚○○
            丙○○
上  一  人
訴訟代理人  陳錫華
上  訴  人  己○○
                        1號
訴訟代理人  戊○○
被  上訴人  丁○○
訴訟代理人  林輝
上列當事人間請求分割共有物事件，上訴人對於民國97年8月7日
臺灣南投地方法院97年度訴字第205號第一審判決提起上訴，本
院於97年12月17日言詞辯論終結，判決如下：
    主  文
上訴駁回。
第二審訴訟費用由上訴人負擔。
    事  實  及  理  由
一、上訴人主張：坐落南投縣南投市○○段第386地號，地目建
    ，面積1990平方公尺土地（下稱系爭土地）為兩造所共有，
    其應有部分分別為：上訴人18分之6、被上訴人乙○○18分
    之3、被上訴人丁○○18分之1、被上訴人子○○18分之3、
    被上訴人丙○○18分之2、被上訴人己○○18分之1、被上訴
    人庚○○18分之2。兩造雖已分別在系爭土地上建有建物（
    詳如南投地政事務所民國96年7月23日複丈成果圖即附圖三
    所示），惟因兩造間就系爭土地並無不得分割之約定，系爭
    土地復無因物之使用目的不能分割之情事，復無法達成協議
    分割。又查系爭土地之南側有一寬約4公尺之既成巷道，依
    當前建築法令，其兩側土地在申請建築時，必須自既成巷道
    中心點往後退縮3公尺（使原有巷道擴大為6公尺寬），依此
    規定，系爭土地上必須留設有寬1公尺（即甲案附圖Ａ所示
    部分）供作道路使用。且系爭土地面積幅員廣大亦須留設有
    （如甲案附圖Ａ所示）6公尺寬之私設道路之必要。爰依民
    法第823條規定，請求判決分割為：如南投地政事務所97年5
    月21日複丈成果圖甲案（即附圖一）所示，將編號Ａ部分面
    積0.0269公頃作為道路使用，並由兩造依其原應有部分之比
    例維持共有；將編號Ｂ部分面積0.0765公頃分歸被上訴人庚
    ○○、乙○○、子○○，依其原應有部分之比例維持共有；
    將編號Ｃ１部分面積0.0212公頃及編號Ｃ２部分面積0.0361
    公頃分歸上訴人單獨所有；將編號Ｄ部分面積0.0191公頃分
    歸被上訴人丙○○單獨所有；將編號Ｅ部分面積0.0096公頃
    分歸被上訴人己○○單獨所有；將編號Ｆ部分面積0.0096公
    頃分歸被上訴人丁○○單獨所有。
二、被上訴人乙○○、子○○、庚○○、丁○○均辯稱：同意將
    系爭共有土地分割，惟認系爭土地上並無必要留有私設道路
    ，並請求判決分割為：如南投地政事務所97年5月21日複丈
    成果圖乙案（即附圖二）所示，將編號Ａ部分面積0.0884公
    頃分歸被上訴人庚○○、乙○○、子○○，依其原應有部分
    之比例維持共有；將編號Ｂ部分面積0.0221公頃分歸被上訴
    人丙○○單獨所有；將編號Ｃ部分面積0.0111公頃分歸被上
    訴人丁○○單獨所有；將編號Ｄ部分面積0.0111公頃分歸被
    上訴人己○○單獨所有；將編號Ｅ部分面積0.0663公頃分歸
    上訴人單獨所有。
三、被上訴人己○○辯稱：同意將系爭共有土地分割，並認系爭
    土地上有必要留有私設道路，因此主張依甲案之分割方法分
    割。
四、被上訴人丙○○辯稱：同意將系爭共有土地分割，惟認應將
    依伊現占有之位置及面積，將其應有部分分割給伊，並同意
    如同甲案所示，在系爭土地上留有私設道路。
五、原審判決准予分割，其分割方法如南投地政事務所民國97年
    5月21日複丈成果圖乙案（即附圖二）所示，上訴人提起上
    訴；聲明：1原判決廢棄。2兩造共有坐落南投縣南投市○○
    段第386地號，地目建，面積1990平方公尺土地准予分割為
    ：如南投地政事務所民國97年5月21日複丈成果圖甲案（即
    附圖二）所示，將編號Ａ部分面積0.0884公頃分歸被上訴人
    庚○○、乙○○、子○○，依其應有部分之比例（被上訴人
    庚○○8分之2、被上訴人乙○○8分之3、被上訴人子○○8
    分之3）維持共有；將編號Ｂ部分面積0.0221公頃分歸被上
    訴人丙○○單獨所有；將編號Ｃ部分面積0.0111公頃分歸被
    上訴人丁○○單獨所有；將編號Ｄ部分面積0.0111公頃分歸
    被上訴人己○○單獨所有；將編號Ｅ部分面積0.0663公頃分
    歸上訴人單獨所有。其於本院補陳：
  (一)系爭土地係屬建地，使用上自以建築房屋為目的，上訴人考
    量共有人眾多，分割後，各共有人必將以其分得之單獨所有
    之土地供作建築之用，需留巷道作出入之用，且為使建地之
    使用能發揮最大經濟效用並符合相關建築法規，方會預留附
    圖A部分之道路面積，否則依上訴人所提分割方案中，分得B
    部分土地之被上訴人庚○○、乙○○、子○○等3人，面積
    達0.0765公頃，依一般房屋建築規模及房屋形狀，可建築6
    至8間而分別為坐東朝西或坐西朝東，若不預留A之道路供坐
    西朝東之房屋使用，則該部分房屋必成袋地而難以使用。而
    之所以留下6米寬之道路，其計算標準亦係依據建築技術規
    則建築設計施工篇第2章第1節之規定。若採上訴人之方案，
    兩造分得之B、C2、D、E、F土地，西側為10米計劃道路，東
    側為6米私設巷道，基地東西深度約36米，其中18米可西向
    建築，其中18米可東向建築，基地可充分利用，且全體共有
    人分得土地，一半面向西側10米計劃道路，一半面向東側6
    米私設巷道，最符合公平原則。
  (二)原審判決認上訴人所提分割方案之C1部分土地成為三角形之
    畸零地亦難以運用云云，然本方案為上訴人所提自有其考量
    ，是否利或不利由上訴人自行斟酌，若非對於其他共有人明
    顯不利，原審法院實無庸疑慮，況若依上訴人所提方案，上
    訴人所分得之C1部分土地將與週遭同為上訴人所有之土地合
    併使用，原審法院亦忽略本方案實無不利於上訴人。若依被
    上訴人分割方案所示，上訴人分得之E部分土地達0.0663公
    頃，而南方有一14米寬巷道供通行。如上所述，依一房屋建
    築規模及房屋形狀，可建築2排3至4間坐北朝南之房屋，若
    不由上訴人自行預留部分之巷道路供二排房屋出入使用，則
    偏北部分之上排房屋必成袋地狀態而難以使用。如此分割方
    案，如此分割方案造成分割後需再由上訴人自行負擔部分土
    地供作出入巷道，實有不公，此方案不如上訴人所提方案雨
    露均沾，全部共有人皆蒙其利。被上訴人所提方案，貌似土
    地物盡其用然卻無法達到建地最大經濟價值。
六、被上訴人乙○○、庚○○、丙○○、丁○○、子○○則聲明
    ：駁回上訴。其等於本院補陳如下：
  (一)被上訴人丙○○陳稱：上訴人僅考慮其個人私利，未考慮多
    數共有人之需求，若依上訴人所主張之甲案，被上訴人分配
    到的編號D土地為一長條型，前後門相差達36公尺，中間部
    分則更無利用價值，上訴人本業是建商，其僅考慮東西向各
    建一屋出售求利，被上訴人則自小即長住於測繪使用狀況成
    果圖編號18、19、22、23土地上，原審判決依多數共有人原
    占有使用狀況而採乙說，自較符公義原則。
  (二)被上訴人乙○○補陳：不同意上訴人所提方案。因依該方案
    ，被上訴人分得裡地，將來沒有出入道路。
  (三)被上訴人子○○補陳：
    系爭土地面積共1990平方公尺，即601.97坪，以25坪可建
      一戶透天屋可建24戶，基地內之法定空地依建管規得留為
      私設巷道，各共有人依原判均面臨建築線，且均達最小建
      築面積均可單獨建築，上訴人所有毗鄰同段385之18地號
      亦面臨建築線，上訴人自得與原E部分併同使用，發揮最
      高效益或利益，就兩造而言，原判決未主張留設既成道路
      確已完全考量兩造建地使用效益與建屋經濟利益，上訴人
      主張留A部分設既成道路造成各共有人於建築時需自行留
      設百分之40法定空地，造成立即損失269平方公尺，就兩
      造言均屬重大損失。
    系爭土地上訴人應有部分為18分之6，上訴人主張分配C1
      部分，可滿足上訴人將C1與其所有385之18地號併同使用
      ，且因A部分留作既成巷道，上訴人即可免自留道路卻由
      他共有人提供土地供其使用，而就C2部分，亦因留設既成
      巷道而兩面臨路甚不合理。
    如依上訴人所提之甲案，依據建築法規，須預留百分之40
      的空地，被上訴人己○○、丁○○僅剩18、19坪可以建築
      ；若採乙案，其等則有33坪可以建築，所以採乙案較公平
      。
  (四)被上訴人戊○○則主張依上訴人之主張採甲案分割。
七、本件上訴人主張坐落南投縣南投市○○段第386地號，地目
    建，面積1990平方公尺土地為兩造所共有，其應有部分分別
    為：上訴人18分之6、被上訴人乙○○18分之3、被上訴人丁
    ○○18分之1、被上訴人子○○18分之3、被上訴人丙○○18
    分之2、被上訴人己○○18分之1、被上訴人庚○○18分之2
    ；雖然兩造分別在系爭土地上建有建物（詳如南投地政事務
    所96年7月23日複丈成果圖即附圖三所示），但兩造間就上
    開土地並無不得分割或分管之約定，亦無因物之使用目的不
    能分割之情事，且兩造復無法達成協議分割等事實，為兩造
    所不爭執，並有土地登記謄本、南投地政事務所複丈成果圖
    各1件附卷可稽。自應信為真實。
七、按共有物除因物之使用目的不能分割或共有人間契約訂有不
    分割之期限者外，各共有人，得隨時請求分割共有物，再共
    有物分割之方法，共有人不能協議決定者，法院得因任何共
    有人之聲請，以原物分配或變價分配之，民法第823條第1項
    及第824條第二項分別定有明文。系爭土地為建地，依其使
    用目的並無不能分割之情事，且兩造間未訂有不分割之特約
    ，已如前述，核與民法第823條第1項之規定相符，則上訴人
    本於土地共有人之分割請求權訴請判決分割，於法有據，應
    予准許。
八、經查：
  (一)、系爭土地為建地，其上除原有之磚造瓦頂之三合院建築外
      ，並經共有人分別於其上搭建鐵架浪板頂及石棉瓦頂房屋
      ，分別占有使用。而系爭土地之左側為現有道路（即南投
      市市），靠近南側為一條4公尺寬之巷道（即同地段
      第386之1地號），該巷道土地為丙○○、壬○○、庚○○
      、乙○○、黃漢讓、丁○○等人所共有，其詳細占有使用
      情形，經原審於96年6月28日履勘現場，並會同南投地政
      事務所人員現場測量，作成複丈成果圖，有該勘驗筆錄及
      複丈成果圖（即附圖三）附卷可參。
  (二)、本件無論依上訴人所主張之甲案分割方法或被上訴人乙○
      ○、子○○、庚○○、丁○○等人所主張之乙案分割方法
      ，均需利用相鄰之同地段第386之1地號土地作為（巷道）
      通路，否則依甲案所示，分得Ｃ１及Ｆ部分之人或依乙案
      所示，分得Ｅ、Ｃ、Ｄ所示土地之人，將成為袋地，無法
      通行至新市路○道路。因此，本件經上開第386之1地號土
      地之共有人即上訴人壬○○及被上訴人丙○○、庚○○、
      乙○○、丁○○等人（訴外人黃漢讓除外）於原審審理中
      ，同意將渠等所共有之土地，於本件分割後，將其所共有
      之第386之1地號土地供作巷道使用（見原審卷第203頁）
      ，上開甲、乙二案之分割方法始得以避免造成袋地。
  (三)、上訴人主張系爭土地之南側有一寬4公尺之既成巷道（即
      第三八六之一地號土地），依當前建築法令，其兩側土地
      在申請建築時，必須自既成巷道中心點往後退縮3公尺（
      使原有巷道擴大為6公尺寬），依此規定，系爭土地上必
      須留設有寬1公尺（即甲案之Ａ所示南邊靠近巷道部分）
      供作道路使用。又系爭土地面積幅員廣大亦須留設6公尺
      寬之私設道路（如甲案Ａ所示部分）之必要，故請求依甲
      案所示之分割方法分割。惟查：
      本件若依甲案（即附圖一）所示之方法分割，則將在系爭
      土地上留有一條6公尺寬之道路及一條1公尺寬之巷道（即
      附圖一甲案Ａ所示部分），其使用面積高達0.0269公頃，
      因此使得共有人所分得土地之面積相形變小，而無法充分
      利用。雖然上訴人所分得之C1土地可與其所有另筆土地合
      併使用，但被上訴人己○○、丁○○所分得之土地僅111
      平方公尺（33.6坪）且屬長條型狀，似有利用上的缺陷；
      反觀，如依被上訴人乙○○、子○○、庚○○、丁○○等
      人所主張之乙案（即附圖二）分割方法，則系爭共有土地
      將得以充分利用，且亦得以利用相鄰之第386之1地號土地
      之既成巷道出入至新市路，對於兩造現在使用系爭土地之
      現況所造成之衝擊較小，是上訴人之主張，即無可採。基
      此，本院斟酌上開兩造所提出之甲、乙兩案之分割方法，
      認應以乙案之方割方法，較符合現狀，並對全體共有人較
      為有利，至本件各共有人所分得之土地應如何利用，乃另
      一問題。原審判決如南投地政事務所民國97年5月21日複
      丈成果圖乙案（即附圖二）所示，將編號Ａ部分面積0.08
      84公頃分歸被上訴人庚○○、乙○○、子○○，依其應有
      部分之比例（被告庚○○8分之2、被上訴人乙○○8分之3
      、被上訴人子○○8分之3）維持共有；將編號Ｂ部分面積
      0.0221公頃分歸被上訴人丙○○單獨所有；將編號Ｃ部分
      面積0.0111公頃分歸被上訴人丁○○單獨所有；將編號Ｄ
      部分面積0.0111公頃分歸被上訴人己○○單獨所有；將編
      號Ｅ部分面積0.0663公頃分歸上訴人單獨所有。核無違誤
      ，上訴仍執陳詞，指摘原判決不當，求予廢棄改判，為無
      理由，應駁回其上訴。
九、事證己臻明確，兩造其餘之攻防，自無庸一一審就；上訴人
    聲請向南投縣政府查詢就系爭土地現有巷道是否退縮1公尺
    才能建築執照乙節，核無必要，併此敘明。
十、據上論結，本件上訴為無理由，依民事訴訟法第449條第1項
    、第78條，判決如主文。
中    華    民    國    97    年    12    月    31    日
                  民事第五庭    審判長法  官  林陳松
                                      法  官  王重吉
                                      法  官  鄭金龍
以上正本係照原本作成。
如對本判決上訴，須於收受判決送達後20日內向本院提出上訴書
狀，其未表明上訴理由者，應於提出上訴後20日內向本院提出上
訴理由書（須按他造人數附具繕本）。
上訴時應提出委任律師為訴訟代理人之委任狀。具有民事訴訟法
第466條之1第1項但書或第2項之情形為訴訟代理人者，另應附具
律師及格證書及釋明委任人與受任人有該條項所定關係之釋明文
書影本。
                                      書記官  林水濱
中    華    民    國    98    年    1     月    5     日
                                                      Ｍ


司法院資訊處製作；財團法人民間司法改革基金會備份。
